【裁判字號】    98,消債更,238
【裁判日期】    980903
【裁判案由】    更生事件
【裁判全文】
臺灣臺北地方法院民事裁定           98年度消債更字第238號
聲  請  人
即債務人    甲○○
上列當事人因消費者債務清理事件聲請更生，本院裁定如下：
    主  文
聲請駁回。
聲請費用由聲請人負擔。
    理  由
一、按債務人對於金融機構因消費借貸、自用住宅借款、信用卡
    或現金卡契約而負債務，在聲請更生或清算前，應提出債權
    人清冊，以書面向最大債權金融機構請求協商債務清償方案
    並表明共同協商之意旨，消費者債務清理條例第一百五十一
    條第一項定有明文。又債務人與金融機構協商成立者，不得
    聲請更生或清算，但因不可歸責於己之事由，致履行顯有重
    大困難者，不在此限；本條例施行前，債務人依金融主管機
    關協調成立之中華民國銀行公會會員辦理消費金融案件無擔
    保債務協商機制與金融機構成立之協商，準用前項之規定，
    同條例第一百五十一條第五、六項亦有明文。揆諸其立法理
    由可知，債務清償方案成立後，固由債務人按其條件履行，
    惟如協商所成立之條件依債務人之收入已發生履行顯有重大
    困難，或其後發生情事變更，在清償期間收入或收益不如預
    期，致該方案履行困難甚或履行不能，因不可歸責於己，始
    能聲請更生或清算，此項規定旨在避免債務人任意毀諾已成
    立之協商，濫用更生或清算之裁判上債務清理程序，合先敘
    明。
二、查本件債務人向本院聲請更生，主張其有不能清償債務情事
    ，前於民國95年12月間依中華民國銀行公會會員辦理消費金
    融案件無擔保債務協商機制與最大債權銀行國泰世華商業銀
    行股份有限公司（以下簡稱國泰世華銀行）成立協商，達成
    分120期，自96年1月起每月10日清償新臺幣（下同）35,084
    元之協議，惟其每月工作收入僅22,300元，縱全數用於清償
    債務，亦不足12,784元，遑論維持其最低基本生活，故不得
    已於96年12月起毀諾，此係不可歸責於己之事由致履行有重
    大困難，又其無擔保或無優先權之債務總額未逾一千二百萬
    元，復未經法院裁定開始清算程序或宣告破產，爰依法聲請
    更生等語。
三、本件聲請人即債務人曾於95年12月間與國泰世華銀行等金融
    機構成立協商，並於96年12月起毀諾，此經聲請人自承在卷
    ，並有國泰世華銀行之陳報狀在卷可稽，堪認為真。經查：
  (一)聲請人主張其每月薪資所得平均為22,547元，加計每月房租
    所得7,000元，每月可得收入約為29,547元，並陳報其每月
    必要支出包括房貸4,195元，基本生活費7,500元，交通費及
    其他費用2,100元；另需支付扶養費共計12,100元云云。然
    查，依聲請人所提出之臺灣銀行房屋擔保借款繳息清單記載
    ，聲請人房屋貸款初貸金額為220萬元，而依聲請人財產歸
    屬清單資料顯示，該筆房地之取得年月為88年5月，再由聲
    請人所提出之勞保投保資料表顯示，聲請人自77年11月起開
    始有投保紀錄，初期月薪僅8000餘元，嗣後自12600元逐步
    調至18300元，自86年7月1日起至96年12月7日止之勞保投保
    薪資均為19,200元，以如此數額之收入，支付基本開支後所
    餘必然即為有限，則聲請人如何於僅工作11年之狀況下即可
    購置房屋、支付頭期款、成功通過銀行徵信而貸得220萬元
    ，並繳納房屋貸款逾10年？又，聲請人陳稱其房貸每月應繳
    9,195元，其中5000元由其夫協助負擔云云，然聲請人所提
    供之臺灣銀行客戶往來明細查詢單，並未顯示有非由聲請人
    以外之人代為繳款之情況，是以聲請人主張房貸逾半由其夫
    分擔云云，尚難採信。更有甚者，聲請人與最大債權銀行成
    立債務協商時，所陳報之收入為每月40,000元，此有收入證
    明切結書在卷可稽，顯與聲請人目前陳報之月收入29,547
    元相去甚遠，是以聲請人所陳報之收入數額顯甚可疑，難以
    採信。
  (二)又，聲請人之債權人清冊記載其信用卡債務均為長期生計救
    急累積、以卡養卡長期累積、日常生計累積等，然依最大債
    權銀行國泰世華銀行所提出之歷史消費明細表記載，聲請人
    消費之處所多為崇光百貨股份有限公司、東森購物、服飾店
    、遠東航空、旅行社、六福村等，消費品項多為女裝、化妝
    品、女鞋、旅遊等，顯均為奢侈之非必要開支，僅國泰世華
    銀行信用卡部份，每月消費款（不含預借現金）少則數千元
    ，多則萬餘元（94年6月份僅消費款即高達11,987元），顯
    然與聲請人所稱日常生計救急之情況迥異，且依聲請人陳報
    之債權人清冊，其積欠信用卡債務之銀行高達13家，其實際
    消費金額當更數倍於此，若聲請人確實每月僅收入萬餘元至
    二萬餘元間，扣除基本開支所餘至多僅數千元，斷無可能以
    如此之消費金額長期揮霍於奢侈品上，益證聲請人必有其他
    未顯現於稅捐資料上之收入，其自行陳報之收入無從採信。
  (三)再者，房屋貸款於名義上雖屬債務，於實質上乃屬債務人藉
    由按期繳納貸款而逐期累積個人資產，惟債務人於經濟困頓
    之際，本應選擇適當處分其資產以減輕債務負擔，不得以須
    負擔房貸為由而主張其償債能力降低，冀圖減少還款數額，
    否則不啻以債權人之資金累積個人資產，置其已積欠之鉅額
    債務於不顧，此顯非事理之平，是以聲請人房貸支出顯非必
    要。
  (四)聲請人於簽署協商協議書時，對本身財務狀況應知之甚詳，
    所達成之協商金額亦為聲請人考量本身資力所能負擔之範圍
    後所同意，且聲請人與最大債權銀行達成每月清償35,084元
    之協議後，持續履約達一年，迄96年12月毀諾，顯見此一金
    額確為聲請人所可負擔。依聲請人所陳報之收入，其96年5
    月至97年12月每月薪資平均20300元，98年2至4月每月薪資
    平均22500元，另96年5月至98年4月每月並有房租收入7000
    元，顯見其於毀諾前後之收入狀況並無任何變化，自難認其
    係有何不可歸責於己之事由而無法繼續履行。縱聲請人確於
    協商當時申報不實之收入金額，亦係聲請人自身之行為所致
    ，應自行承擔銀行高估其清償能力之後果，故聲請人亦不得
    執此主張其屬不可歸責於己之事由。
  (五)聲請人雖另主張需扶養父親張輝龍、胞弟張主義云云，然查
    ，依財產歸戶資料顯示，聲請人之父張輝龍名下尚有土地及
    車輛，難以認為其已不能維持生活而達須受扶養之程度（民
    法第1116條參照），且依診斷證明書記載，張輝龍所患之病
    症為糖尿病、高血壓，於門診長期取藥控制，顯見其病情持
    續已久，並非新近發生，聲請人於95年12月債務協商時應已
    知悉，且糖尿病、高血壓為現代社會常見之文明病，既可於
    門診取藥控制，未必對其日常生活及家庭開銷構成重大影響
    ；至於張主義部份，雖係因腦挫傷併腦出血，開顱術後嚴重
    致力障礙、語言能力障礙、無工作能力、日常生活需他人照
    料，然診斷證明書記載發生日期為82年1月28日，顯為聲請
    人於債務協商成立時所明知。是以聲請人之二名子女分別係
    88 年、91年出生，有戶口名簿在卷可稽，顯見聲請人於債
    務協商時亦明知其有此二名子女需扶養，是以聲請人所負扶
    養義務亦無從認為係造成聲請人毀諾之不可歸責事由。
四、綜上所述，本件債務人聲請更生，既違背消費者債務清理條
    例第151條第5項之規定，且上開欠缺又屬無從補正，依上說
    明，自應駁回其更生之聲請，爰裁定如主文。
中    華    民    國    98    年    9     月     3     日
                  民事第三庭    法      官  陳怡雯
上為正本係照原本作成。
如不服本裁定，應於裁定送達後10日內，以書狀向本院提出抗告
，並繳納抗告費新臺幣1千元。
中    華    民    國    98    年    9     月     3     日
                                書  記  官  鄭美華


司法院資訊處製作；財團法人民間司法改革基金會備份。
